【裁判字號】    98,勞訴,31
【裁判日期】    981130
【裁判案由】    給付工資 等
【裁判全文】
臺灣高雄地方法院民事判決              98年度勞訴字第31號
原      告  甲○○
訴訟代理人  楊櫻花律師
被      告  元大商業銀行股份有限公司
法定代理人  乙○○
訴訟代理人  周中臣律師
            黃錫耀律師
上當事人間給付工資等事件，本院於民國98年11月12日言詞辯論
終結，判決如下：
    主  文
被告應給付原告新台幣伍萬伍仟陸佰肆拾肆元，及自民國九十八
年九月一日起至清償日止，按週年利率百分之五計算之利息；並
自民國九十八年九月一日起至九十八年十二月三十一日止，按月
於每月十日給付原告新台幣柒萬元，及各自應給付之日起至清償
日止，按週年利率百分之五計算之利息。
被告應給付原告新台幣壹拾貳萬貳仟元。
原告其餘之訴駁回。
訴訟費用由被告負擔十分之七，餘由原告負擔。
本判決第一項、第二項得假執行，但被告如分別以新台幣拾
萬伍仟陸佰肆拾肆元、壹拾貳萬貳仟元為原告預供擔保後，得免
為假執行。
原告其餘假執行之聲請駁回。
    事實及理由
一、原告主張：原告自民國93年4 月29日起受僱於被告元大商業
    銀行股份有限公司（前為復華商業銀行股份有限公司），擔
    任企業金融業務經理乙職，每月薪資為新台幣（下同）7 萬
    元，平日業績表現優異，未曾有遭懲戒之紀錄。詎被告於97
    年底實施「精實方案」，原告竟被列入資遣名單中，而於97
    年12月5 日發函向原告表示「本行謹依勞動基準法第11條規
    定，自98年1 月1 日起，終止與台端之勞動契約」，將原告
    片面解僱。惟原告並無任何不適任工作之情形，被告所為顯
    不合法，且被告拒絕原告提供勞務，原告自無補服勞務之義
    務，並得向被告請求到期之工資56萬元及陸續每月薪資7 萬
    元。又原告既仍屬被告之員工，被告有提供員工48萬元之優
    惠存款利率，原告自98年1 月10日在公司帳戶之存款僅78元
    ，並未達48萬元，但於98年2 月6 日已回填到48萬元。該優
    惠存款利息被告於98年月1 日公告變更為5.85％，如果原告
    仍具有員工身分，原告得請求基本活存利率與優惠存款利率
    之差額5 ％，請求期間自98年2 月至98年12月共計11個月，
    得請求之優惠存款利息為2 萬5,740 元。另被告每月並有提
    供員工購買被告公司股票之公提金，依原告職級，每月公提
    金為2,500 元。此外，被告於中秋節、端午節均加發員工半
    個月獎金，原告應各領取3 萬5,000 元，合計7 萬元。以上
    優惠存款利息部分得請求之金額為2 萬5,740 元，員工持股
    公提金每月2,500 元，自解僱時起即98年1 月1 日起至98年
    12月31日止請求1 年為3 萬元，及中秋節與端午節獎金7 萬
    元，合計為12萬5,740 元。且被告依勞工退休金條例第14條
    第1 項之規定，應提撥勞工工資之百分之6 之退休金，原告
    每月薪資為7 萬元，每月勞退提撥金為4,200 元，得請求自
    98年1 月1 日起至98年12月31日止之勞工退休金提撥5 萬
    0,400 元至設於勞工保險局勞工退休金個人專戶內等語。並
    聲明請求：(一)被告應給付原告56萬元及自98年9 月1 日起至
    清償日止，按年息5 ％計算之利息；並自98年9 月1 日起至
    同年12月31日止，按月於每月10日給付原告7 萬元，及各自
    應給付日之翌日起至清償日止，按年息5 ％計算之利息。(二)
    被告應給付原告12萬5,740 元。(三)被告應提撥5 萬0,400 元
    儲存於原告在勞工保險局設立之勞工退休金個人專戶。(四)願
    供現金或台灣銀行定期存單為擔保，請准為假執行宣告之判
    決
二、被告則以：被告係因97年受金融海嘯影響，金融業經營環境
    惡劣，不得不精實人力，且原告97年考績列在末二名之中，
    被告始依據勞動基準法第11條第2 款、第5 款終止勞動契約
    ，並無不法。又原告請求之勞工退休提撥金，乃係提撥給主
    管機關，並非交付被告，被告應無請求之權等語，資為抗辯
    。並聲明：原告之訴駁回，如受不利判決，願供擔保免為假
    執行。
三、兩造不爭執事項：
  (一)原告於93年4 月29日任職被告公司，於98年1 月1 日遭被告
    資遣。
  (二)原告於遭資遣前，每月薪資為7萬元，每月勞退提撥金為
    4,200 元，每月並有提供員工購買被告公司股票之公提金，
    依原告職級，每月公提金為2,500 元。
  (三)原告於97年11月21日績效考核，被告區分淨收益、綜合營運
    量、總行業務督導部門主管考評及營業單位經理人考評等項
    目，原告總得分為62分，在其業務部門3 名法金人員中，排
    名第2 ，該績效考核初核簽章主管盧文彬，係97年12月1 日
    開始擔任被告公司鳳山分行之主管。此有被告提出之員工考
    績紀錄表在卷可憑（卷第75-77頁）。
  (四)被告公司96年之淨損為20億124 萬2,000 元，97年之淨損為
    32億4,018 萬3,000 元，有被告公司96、97年度之損益表附
    卷為證（卷第120頁）。
  (五)被告將原告解僱後於法金部門仍公開應徵新的人員，有104
    人力銀行網路徵才啟事在卷可稽（卷第115 頁）。
  (六)原告如為被告員工，於中秋節、端午節均加發半個月獎金3
    萬5,000 元。
  (七)被告有提供員工48萬元之優惠存款利率，原告自98年1 月10
    日在公司帳戶之存款僅78元，並未達48萬元，但於98年2 月
    6 日已回填到48萬元。該優惠存款利息被告於98年月1 日公
    告變更為5.85％，如果原告仍具有員工身分，原告得請求基
    本活存利率與優惠存款利率之差額5 ％，請求期間自98 年2
    月至98年12月共計11個月。
  (八)原告遭被告資遣所領取之資遣費為50萬4,356 元，被告為抵
    銷之抗辯，原告無意見。
四、本件爭點：
  (一)被告依勞動基準法第11條第2 款、第5 款終止勞動契約，有
    無理由？
  (二)原告請求被告給付之金額及項目，有無理由？
五、得心證之理由：
  (一)被告依勞動基準法第11條第2 款、第5 款終止勞動契約，有
    無理由？
    1.按「非有左列情形之一者，雇主不得預告勞工終止勞動契
      約：一、歇業或轉讓時。二、虧損或業務緊縮時。三、不
      可抗力暫停工作在一個月以上時。四、業務性質變更，有
      減少勞工之必要，又無適當工作可供安置時。五、勞工對
      於所擔任之工作確不能勝任時」，勞動基準法第11條定有
      明文。本條賦予雇主得預告勞工終止雙方之勞動契約，對
      勞工之工作權、生存權影響頗鉅，且與同法第12條第1 項
      各款所列終止事由，在預告期間、除斥期間、資遣費發給
      等事項之規定亦有區別。雇主片面終止勞動契約，攸關勞
      於日後採取申訴、調解甚至訴訟救濟途徑時，如何適當陳
      述意見及答辯之防禦權利，是雇主究竟係基於何條款之規
      定終止勞動契約，自應為具體之表明，使勞工知悉，且在
      終止事由具體特定後，於訴訟中即不得任意變更，另提出
      終止勞動契約之其他條款事由，以符誠信原則，並貫徹上
      開規定保護勞工之立法意旨。
    2.查被告於97年12月5 日發函原告自98年1 月1 日起終止與
      原告之勞動契約，主旨僅載稱「依勞動基準法第11條之規
      定」，並未特定係基於該條何款事由終止雙方之勞動契約
      ，此有該函文附卷可按（卷第24頁），是原告主張被告不
      得於訴訟中增加勞動基準法第11條其他各款規定為解僱之
      事由，尚非可採。
    3.本件被告固抗辯有虧損及業務緊縮之原因，惟公司經營發
      生虧損或業務緊縮，為度過困境，求得永續發展，拓展業
      務，增進業績，固為開源之道，但縮減人事、物料、損耗
      費用等支出，力求降低成本，亦常為必要手段。但公司營
      運，本應承擔一定風險，如偶有虧損或業務緊縮，即允許
      公司藉此任意終止與勞方間之勞動契約，對處於弱勢一方
      之勞工，保護恐有未周，故所謂「虧損」，必有相當時間
      之持續，始足當之。至於虧損時間之相當性，宜參酌公司
      資產、規模、景氣循環、虧損金額多寡等因素綜合判斷之
      。另所謂「業務緊縮」，必係企業經營因景氣下降、市場
      環境變化等情事而須緊縮業務，以致產生多餘人力，雇主
      為求經營之合理化必須解僱勞工時，始得以業務緊縮為由
      終止勞動契約。且依此款終止勞動契約時，所據以解雇之
      員工應與公司發生虧損或業務緊縮原因具有相當之關聯性
      ，否則即不得謂解僱為合法。經查：
      (1)被告抗辯公司虧損，僅提出96、97年度之損益表為證（
        卷第120 頁）。依該損益表所列，被告公司96年之淨損
        為20億124 萬2,000 元，97年之淨損為32億4,018 萬
        3,000 元，固得認有虧損之情形，但其虧損原因為何？
        並未提證加以說明。且依該損益表用人費用所示，96年
        度用人費用為27億8,247 萬2,000 元，與97年度之26億
        1,597 萬8,000 元相較，尚減少6 ％之比例，足見被告
        縱有虧損，與人事成本之支出尚無直接關聯性，尤無與
        原告所從事部門或業務相關之其他佐證。
      (2)至於業務緊縮部分，被告並未舉證說明公司有何業務緊
        縮之情事，甚至原告遭被告解僱後，被告即在104 人力
        銀行廣告應徵與原告從事業務部門即法金部門之人員，
        且載明需求人數不限，此有被告不爭執之104 人力銀行
        網路徵人啟事在卷可憑（卷第115-117 頁），足認被告
        並無業務緊縮之事實。
      (3)綜上，被告以虧損及業務緊縮為由，終止與原告之勞動
        契約，均非合法，堪以認定。
    4.按勞動基準法第11條第5 款所謂「不能勝任工作」，不僅
      指勞工在客觀上之學識、品行、能力、身心狀況，不能勝
      任工作者而言，即勞工主觀上「能為而不為」，「可以做
      而無意願做」，違反勞工應忠誠履行勞務給付之義務者亦
      屬之。本件被告抗辯原告不能勝任工作，係以原告97年度
      之績效考核表及93年至97年之員工考績紀錄表為證（卷第
      75-77 、100 頁）。依該97年度之績效考核表所載，共區
      分淨收益、綜合營運量、總行業務督導部門主管考評及營
      業單位經理人考評等4 個項目，原告總得分為62分，在其
      業務部門3 名法金人員中，排名第2 等情，為兩造所不爭
      ，並有被告提出之員工考績紀錄表在卷可憑（卷第75-77
      頁）。可知該考核表係區分原告工作之客觀能力部分（即
      前3 項）及主觀之工作態度、團隊合作等情事（即第4 項
      ）所為之綜合考評。惟觀之該考核表考核日期為97年11月
      21日，初核簽章主管為盧文彬，被告雖不爭執係97年12月
      1 日開始擔任被告公司鳳山分行之主管，惟抗辯考核時因
      分行經理業務交接，盧文彬係依據原經理人王金豪所提供
      之考核結果資料加以考核等語。然如該考評實際係由原告
      本來主管王金豪所為，自應由王金豪具名以示負責，是該
      考核之客觀性為何，已堪置疑。且依原告在淨收益及綜合
      營運量與總行業務督導部門主管考評各項客觀工作能力得
      分各為17分、17分及6 分，合計38分，而與原告同部門另
      2 名人員之上開各項評分，其中林哲旭為6 分、6 分及7
      分，合計19分，王資斌之評分各為12分、20分及6 分，合
      計為38分，原告得分與王資斌並列第一，足見原告客觀上
      並無不能勝任工作之情。至原告在營業單位經理人考評得
      分為22分，與林哲旭之28分、王資斌之25分相較顯屬偏低
      ，此項評分成為原告遭被告解僱之重要原因。被告雖辯以
      此項評分包括工作態度、團隊合作、待人處事等事項考評
      ，縱有主觀成分，但不能謂為不公。然此項評分既有主觀
      成分，並攸關原告工作權之保障，則究竟原告有何工作態
      度不佳、缺乏合作精神等事由，自應具體說明，並為適當
      之舉證，否則無異允許企業藉此規避監督，而成為恣意解
      僱勞工之脫法途徑。故縱使依被告另提出之原告93年至97
      年之員工考績紀錄表，原告在95年至97年均列為乙等，亦
      無從佐證原告實際上有何不能勝任工作之情，從而，被告
      以原告有不能勝任工作之事由，終止雙方勞動契約，仍非
      適法。
  (二)原告請求被告給付之金額及項目，有無理由？
    1.薪資報酬部分：
      (1)按「僱用人受領勞務遲延者，受僱人無補服勞務之義務
        ，仍得請求報酬。但受僱人因不服勞務所減省之費用，
        或轉向他處服勞務所取得或故意怠於取得之利益，僱用
        人得由報酬額內扣除之」，民法第487 條定有明文。本
        件被告片面終止勞動契約為不合法，兩造之僱傭關係既
        仍存在，原告如提供勞務即有薪資報酬請求權。經查原
        告遭被告解僱後，即向高雄市政府勞工局申請勞資爭議
        調解，並先後於勞資爭議調解時，向被告表明反對資遣
        ，應恢復其工作權，此有97年12月23日、98年1 月20日
        及同年2 月2 日勞資爭議調解會議紀錄在卷足憑（卷第
        26-28 頁），應認原告至遲已於97年12月23日向被告為
        提供勞務之意思表示。而被告既否認考核不公，認解僱
        為合法，致原告無從為勞務給付之現實提出，故自97年
        12月23日起，被告即陷於受領勞務遲延之狀態，依上揭
        規定，原告自得請求報酬，且無補服勞務之義務。
      (2)查原告遭被告解僱時，其每月薪資為7 萬元一情，為被
        告所不爭，並有原告薪資明細表為證（卷第85-86 頁）
        ，則原告請求被告給付自98年1 月至8 月之薪資56萬元
        （7 萬元×8 ＝56萬元），自屬有據。惟原告遭被告資
        遣時，有向被告領取資遣費50萬4,356 元一節，亦經原
        告自承在卷，有原告資遣明細表附卷可憑（卷第133 頁
        ），原告並同意被告就此金額為抵銷之抗辯，有如上述
        ，則原告請求被告給付薪資於5 萬5,644 元之範圍內，
        為有理由，應予准許，超逾此部分之請求，則屬無據，
        應予駁回。
      (3)又按請求將來給付之訴，以有預為請求之必要者為限，
        得提起之，民事訴訟法第246 條定有明文。本件被告拒
        絕原告提供勞務，涉訟迄今，尚未改變，原告預為請求
        98年12 月1日至98年12月31日當月之薪資，自有預為請
        求之必要。至於原告請求被告應自98年9 月1 日起至98
        年11月30日止，按月給付原告7 萬元之部分，係已到期
        之債權，並非將來給付之請求，故原告請求被告應自98
        年9 月1 日起至98年12月31日止，按月於每月10日給付
        原告7 萬元，為有理由，應予准許。
    2.優惠存款利息部分：
      原告主張被告有提供員工48萬元之優惠存款利率，原告自
      98年1 月10日在公司帳戶之存款僅78元，並未達48萬元，
      但於98年2 月6 日已回填到48萬元。該優惠存款利息被告
      於98年月1日 公告變更為年息5.85％，如果原告仍具有員
      工身分，原告得請求基本活存利率與優惠存款利率之差額
      5 ％，請求期間自98年2 月至98年12月共計11個月一情，
      為被告所不爭。準此，原告既仍具有被告公司員工身分，
      其得請求11個月之優惠存款利率差額為2 萬2,000 元【計
      算式：480000×5 ％÷12月×11月＝22000 】。是原告請
      求之優惠存款利率差額2 萬2000元，核屬有據，應予准許
      ，至超逾此部分之請求，則屬無據，應予駁回。
    3.員工持股公提金部分：
      原告主張被告每月有提供員工購買被告公司股票之公提金
      ，依原告之職級，每月公提金為2,500 元一情，為被告自
      認在卷，並有原告薪資明細表附卷可證（卷第71、85-86
      頁）。是原告請求被告給付自解僱時起1 年即98年1 月1
      日至98年12月31日12個月之公提金合計3 萬元（2500元×
      12月＝3 萬元。其中98年12月1 日至98年12月31日之部分
      為將來給付之請求，依同上(二)1.(3)之理由，有預為請求之
      必要），核屬有據，應予准許。
    4.中秋節、端午節獎金部分：
      原告主張其仍具有員工身分，被告每逢中秋節及端午節均
      加發員工半個月之薪資一節，被告並不爭執，則依原告每
      月薪資7 萬元計算，其請求98年遭解僱後之中秋節及端午
      節獎金合計7萬元，自屬有據，應予准許。
    5.提撥勞工退休金至勞工保險局個人專戶部分：
      (1)按「雇主應為適用本條例之勞工，按月提繳退休金，儲
        存於勞保局設立之勞工退休金個人專戶。除本條例另有
        規定者外，雇主不得以其他自訂之勞工退休金辦法，取
        代前項規定之勞工退休金制度」、「雇主每月負擔之勞
        工退休金提繳率，不得低於勞工每月工資百分之6 」。
        勞工退休金條例第6 條、第14條第1 項分別定有明文。
        依上開規定，雇主有為其受僱勞工依其受僱薪資按月提
        繳至少6 ％退休金之義務。惟此項規定，係課與雇主有
        為勞工提撥一定比例退休金之法定義務，並非賦予勞工
        得向雇主請求之法律上依據。雇主如違反其提繳退休金
        之義務，依同法第53條第1 項、第2 項之規定，應加徵
        滯納金，欠繳之退休金，主管機關得限期命雇主繳納，
        如未按期繳納，尚得為強制執行。至於勞工如認雇主未
        依法提繳或足額提繳勞工退休金致其受有損害，僅得依
        同法第31條第1 項之規定，向雇主請求損害賠償，尚不
        得請求雇主將其薪資之6 ％逕向其勞工退休金個人專戶
        提繳。
      (2)本件被告解僱原告雖屬不合法，且被告亦不爭執原告係
        選擇退休新制，即資遣前應按月為原告提繳其薪資6 ％
        之勞工退休金4,200 元。但如上所述，原告如認受有損
        害，僅得依勞工退休金條例第31條第1 項規定，向原告
        提起損害賠償之訴，非得請求被告必須依其每月薪資之
        6 ％提繳設於勞工保險局之勞工個人專戶內，從而原告
        此部分之請求，尚嫌無據，應予駁回。
六、綜上所述，本件原告主張被告解僱為不合法，並依兩造勞動
    契約關係請求被告給付受領遲延所積欠之薪資5 萬5,644 元
    ，及自98年9 月1 日起至清償日止，按週年利率5 ％計算之
    利息；並自98年9 月1 日起至同年12月31日止，按月於每月
    10 日 給付原告7 萬元，及各自應給付日之翌日起至清償日
    止，按年息5 ％計算之利息。另請求被告給付優惠存款利率
    差額2 萬2,000 元、員工持股公提金3 萬元及中秋節與端午
    節獎金7 萬元，合計12萬2,000 元【計算式：22000+7000+3
    000 ＝122000】，為有理由，應予准許。至其超逾此部分之
    請求，則屬無據，應予駁回。
七、本件命被告給付金額合計45萬7,644 元【計算式：55644+28
    0000+122000 ＝457644】，未逾50萬元，爰依職權宣告假執
    行；至被告陳明願供擔保，聲請免為假執行，於法並無不合
    ，爰酌定相當擔保金額後准許之。至原告敗訴部分，其假執
    行之聲請既失其依附，應併予駁回。
八、本件事證已明，兩造其餘攻防或舉證，核與本判決結論不生
    影響，爰不逐一論述，附此敘明。
九、據上論結，本件原告之訴為一部有理由，一部無理由，依民
    事訴訟法第79條、第389 條第1 項第5 款、第392 條第2 項
    ，判決如主文。
中    華    民    國    98    年    11    月    30    日
                  勞工法庭  審判長法  官  朱玲瑤
                                  法  官  陳宛榆
                                  法  官  李嘉益
以上正本證明與原本無異。
如對本判決上訴，須於判決送達後20日內向本院提出上訴狀，同
時表明上訴理由（原判決所違背之法令及其具體內容或依訴訟資
料可認為原判決有違背法令之具體事實）；如已於本判決宣示後
送達前提起上訴者，應於判決送達後10日內補具上訴理由（均須
按他造當事人之人數附繕本）。
中    華    民    國    98    年    12    月    2     日
                                  書記官  陳瓊芳

司法院資訊處製作；財團法人民間司法改革基金會備份。
